【裁判字號】    92,再,90
【裁判日期】    920804
【裁判案由】    回復登記等
【裁判全文】
臺灣高等法院民事判決  九十二年度再字第九○號
    再審原告  乙○○○
    再審被告  甲○○
右當事人間回復登記等事件，再審原告對於中華民國九十二年一月二十八日本院九十
一年度上字第三四○號確定判決，提起再審之訴，本院判決如左：
    主      文
再審之訴駁回。
再審訴訟費用由再審原告負擔。
    理      由
一、本件再審原告主張坐落新竹市○○段一０三０地號土地（重測前為新竹市○○段
    一四四地號，後分割為一四四之四及一四四之十地號，嗣於六十八年間重測合併
    為東明段一０三０地號，以下簡稱系爭土地），雖原來登記為再審被告及訴外人
    彭林治二人共有，每人應有部分各二分之一，惟該地係祖產，兩造之外祖父林
    大福因年邁，將系爭土地交付兩造之父彭金龍管理，當時為管理及賦稅方便，先
    以兩造之母彭林治及再審被告之名義登記，事實上，該土地為全家人共有，並
    共同使用，但稅金由彭金龍繳納，因再審被告對於林彭兩家之先人全無扶養，對
    家族無功勞，故彭金龍在世時，作主由再審被告領取另筆新竹市○○段一０二八
    地號土地之徵收補償費一百餘萬元，而由再審被告將原系爭土地應有部分二分之
    一移轉登記予再審原告作為回饋，亦即以同所一０二八地號土地之補償費作為系
    爭土地之買賣價金，並由再審原告繼承林家之香火，彭金龍為此事曾與再審被告
    夫婦協商，再審被告於七十七年十一月七日委託其夫申領印鑑證明，遲至七十八
    年二月二十日連同印鑑章至張震天代書處蓋章，並於隔日向稅捐機關送件報稅，
    另於同年四月二十六日聲請復查自用住宅增值稅，再於同年九月六日向地政機關
    辦理移轉登記，終至同年九月十八日始獲移轉登記，前後近一年，非如其所述於
    上班時由其夫匆忙領取印鑑交付再審被告，且兩造之母彭林治證稱再審原告與
    再審被告感情不好，再審被告之夫何以願申領印鑑及印章，交付再審原告，而負
    擔保責任？縱所稱係遭詐欺或脅迫而為之，何以未依法聲請撤銷？系爭土地，乃
    同財共居之家產，若認為再審被告所有，何以於六十八年經颱風吹毀，係由再審
    原告申請准予整建完成，祭祀祖先之廳堂、祖墳亦歸再審原告之責，非由再審被
    告辦理？且再審被告數十年來均未取得所有權狀，亦未繳交地價稅；又彭金龍辦
    理移轉過戶手續，理應告知全家人，無不告知彭林治及再審被告而以女婿為欺
    瞞之計，且兩造之買賣契約上蓋有兩造之母彭林治之章。因而依民事訴訟法第
    四百九十六條第一項第一款、第十三款之規定，提起本件再審之訴，求為將(一)原
    確定判決不利於再審原告部分廢棄。(二)願供擔保，請准宣告假執行。
二、再審被告未提出書狀，故無事實及聲明可資記載。
三、按再審之訴顯無再審理由者，得不經言詞辯論，以判決駁回之，民事訴訟法第五
    百零二條第二項定有明文。
四、按「民事訴訟法第四百九十六條第一項第一款所謂適用法規顯有錯誤，應以確定
    裁判決違背法規或現存判例解釋者為限」、「所謂適用法規顯有錯誤者，不包括
    漏未斟酌證據及認定事實錯誤之情形在內。最高法院七十年台再字第二一０號、
    六十三年台上字第八八○號判例意旨可資參照。查再審原告主張原確定判決有民
    事訴訟法第二百二十二條之「事實認定錯誤」，然原確定判決對於系爭土地並無
    買賣契約關係存在，亦無物權讓與之合意及移轉行為之事實，業已依職權調查證
    據認定之（見原確定判決理由欄四、五、六）。與再審原告所指之民法第一百六
    十九條、第一百十八條之規定及最高法院判例無違，再審原告稱有適用法規顯有
    錯誤之再審事由云云，委無足採。另再審原告前開所指摘之事項，無非就原確定
    判決如何取捨證據、認定事實之職權行使範圍，指摘不當，惟依據證據認定事實
    ，為事實審法院之職權，非當事人所得置喙，且揆諸首揭判例之意旨，認定事實
    錯誤及漏未斟酌證據之情形本非屬民事訴訟法第四百九十六條第一項第一款所為
    之「適用法規顯有錯誤」之範疇，是本件再審原告依該條款主張原確定判決適用
    法規顯有錯誤而為再審理由，顯有違誤。
五、次按民事訴訟法第四百九十六條第一項第十三款所謂當事人發見未經斟酌之證物
    或得使用該證物，係指在前訴訟程序不知有該證物，現始知之，或雖知有此而不
    能使用，現始得使用者而言（最高法院三十二年上字第一二四七號判例參照）。
    若在前訴訟程序知有該證物並能使用，而未曾提出主張或雖曾提出主張經已捨棄
    不採者，自不許復本此為再審理由。再審原告依民事訴訟法第四百九十六條第一
    項第十三款之規定，對原確定判決提起再審之訴，惟並未主張有何「發現」未經
    斟酌之新證物，或雖知有此而不能使用，現始得使用該證物之情事，程序上已有
    未合；且再審原告所提出之筆錄、新舊土地登記謄本、土地移轉登記聲請書及土
    地買賣所有權移轉契約書、復查聲請書、申請改建家宅、祭祀祖先之廳堂及祖墳
    相片影本等，均係於前訴訟程序中知有該證物並能使用，而未曾提出主張或雖曾
    提出主張經法院斟酌已捨棄不採者，即與發現未經斟酌之新證物，得依民事訴訟
    法第四百九十六條第一項第十三款規定提起再審之訴之規定不合。從而，其執此
    等提起本件再審之訴，顯無理由，應予駁回。
六、縱上所述，再審原告依民事訴訟法第四百九十六條第一項第一款及第十三款之規
    定，提起本件再審之訴，顯無理由，爰不經言詞辯論，以判決駁回之。
七、據上論結，本件再審之訴為顯無理由，依民事訴訟法第五百零二條第二項、第七
    十八條，判決如主文。
中      華      民      國    九十二    年      八      月      四      日
                                民事第十五庭
                                    審判長法  官  劉  靜  嫻
                                          法  官  吳  光  釗
                                          法  官  李  錦  美
右正本係照原本作成。
如不服本判決，應於收受送達後二十日內向本院提出上訴書狀，其未表明上訴理由者
，應於提出上訴後二十日內向本院補提理由書狀（均須按他造當事人之人數附繕本）
上訴時應提出委任律師或具有律師資格之人之委任狀；委任有律師資格者，另應附具
律師資格證書及釋明委任人與受任人有民事訴訟法第四百六十六條之一第一項但書或
第二項（詳附註）所定關係之釋明文書影本。
中      華      民      國    九十二    年      八      月      六      日
                                          書記官  明  祖  全
附註：
民事訴訟法第四百六十六條之一（第一項、第二項）：
對於第二審判決上訴，上訴人應委任律師為訴訟代理人。但上訴人或其他法定代理人
具有律師資格者，不在此限。
上訴人之配偶、三親等內之血親、二親等內之姻親，或上訴人為法人、中央或地方機
關時，其所屬專任人員具有律師資格並經法院認為適當者，亦得為第三審訴訟代理人
。


司法院資訊處製作；財團法人民間司法改革基金會備份。
